【裁判字號】    90,判,1218
【裁判日期】    900713
【裁判案由】    發明專利申請
【裁判全文】
最  高  行  政  法  院  判  決                    九十年度判字第一二一八號
    原      告  美商．諾芬藥學股份有限公司
    代  表  人  甲○○○○○
    訴訟代理人  陳文郎律師
                劉法正律師
    被      告  經濟部智慧財產局（承受原經濟部中央標準局業務）
    代  表  人  陳明邦
右當事人間因發明專利申請事件，原告不服行政院中華民國八十八年十月二十八日台
八十八訴字第三九七八三號再訴願決定，提起行政訴訟。本院判決如左：
    主  文
原告之訴駁回。
訴訟費用由原告負擔。
    事  實
緣原告於八十二年一月五日以其「以溶解度參數為基礎之藥物給與系統以及改變藥物
飽和濃度的方法」向被告申請發明專利，經編為第00000000號審查，不予專
利。嗣原告修正專利說明書，申經再審查結果，仍不予專利，發給八十七年九月十七
日（八七）台專（玖）○一○五九字第一三二○四一號專利再審查審定書。原告不服
，循序提起一再訴願，遞遭決定駁回，遂提起行政訴訟。茲摘兩造訴辯意旨如次：
原告起訴意旨及補充理由略謂：一、按專利法第三十九條規定「發明經審查認為無不
予專利之理由時，應予專利」，準此，界定寬窄範圍不同的申請專利範圍各請求項，
不論是以獨立項抑或以依附界定寬項之方式撰述，只要該請求項所界定出的發明係無
任何不予專利之情事，就「應」予以專利。且被告於八十三年十月頒佈之專利審查基
準第 1-2-6與1-2-20頁列有『申請專利範圍之請求項有二項以上時，應就每一個請求
項判斷其新穎性（進步性）』是決定一發明是否具有可專利性時，理應就每項專利請
求項作逐項的審查，而非僅以申請專利範圍第１項作為唯一的考量依據。二、就本案
而言，誠如被告所指出，本案實施例 1、3至6業已例證硝酸甘油（又稱硝化甘油）的
適用性，實施例 7、10至13以及28至29則例證雌二醇之適用性，實施例14至16例證醋
炔諾酮的適用性，實施例21、23例證匹魯卡品之適用性，而實施例 24-27例證羥甲叔
丁腎上腺素的適用性。因此，縱依其所執認之『只能就實施例所支持之合理範圍請求
』為處分，惟依前開專利法暨審查基準之規範，理應明示其對本案第14項（即，將活
性藥物限定為雌激素者），第17項（明定該雌激素藥物含量）以及本案的第19項（即
明定活性藥物為硝化甘油及其含量）等請求項專利性的認可。換言之，據前開專利法
第三十九條暨前開審查基準之逐項審查的規定，被告至少應准予本案第14、17及19項
請求項專利權。然而，被告未依逐項審查原則，來考量已符合被告所認定標準之第14
、17項請求項之可專利性，逕對本案所有申請專利範圍作出不准專利之處分，顯有違
誤。三、再者，縱然被告執意以其自身所持之標準來認定本案可專利性，然依前開申
請專利範圍應逐項審查原則，被告至少應向原告清楚明示，本案第17項所界定，有完
全符合被告機關所要求之內容，而係屬可准專利之標的以便原告作必要的修正。對本
案到底要如何修正，方為被告認為是符合所謂有「實施例支持」之”主觀性標準”的
說明，完全付之闕如。尤有甚者，被告僅以申請專利範圍第１項範圍過廣作為唯一核
駁之據由，即逕對本案所有申請專利範圍請求項作出核駁處分。此不但造成原告無法
適時地將申請專利範圍修正至被告所執認的範疇，同時亦使得原告依法應可取得專利
保護的範圍（第14與17項依附項），無辜遭至殃及，故原處分難謂無認定不依證據之
違法。四、又查被告於再審查核駁理由先行通知書中，曾就溶解度的諸多問題，提出
質疑。惟經原告書面與面詢申復後，被告就此已不再續有任何質疑。此有該面詢記錄
內容。由該記錄可知，被告已不再對溶解度有所質疑，要求原告就以下三點提出補充
，即(1)提出引證前案US 0000000、(2)申請專利範圍第１項所請應為硝酸甘油（nitrog
lycerin ）、雌激素（estrogen）、匹魯卡品（polocarpine）、沙丁胺醇（albuter
ol）等四種藥物，與(3)給藥組成物之組成份及組成比。在該等要求中，被告所爭執所
質疑的，僅針對本案第１項內容，完全未提及申請專利範圍第14與17等請求項的專利
性。惟本案現行申請專利範圍第14項與17項所請範圍確係比面詢時被告所認可之範圍
為窄，詎被告率然以第１項請求不符專利要件，一併將具專利性的第14與17項核駁，
如此完全不顧審查基準所規定的『逐項審查原則』，實與法未合。五、又本案的美國
對應案已以美國專利第0000000號准予專利。其所核准的申請專利範圍較本案
現行專利更廣。而該美國對應案所核准的申請專利範圍第33與34項，相當於本案現行
申請專利範圍第14與17項。凡此種種，均足證明本案不但有符合各項專利要件的發明
，且申請專利範圍之界定內容已臻明確、合宜。六、綜上所述，依本案所揭露暨請求
之「以溶解度參數為基礎之藥物給與系統及改變藥物飽和濃度的方法」，應係屬符合
各項專利要件之發明。原處分及一再訴願決定其認事用法顯有違誤，請判決將之一併
撤銷等語。
被告答辯意旨略謂：被告已於再審核駁理由先行通知書明示原告：以聚合材料之溶度
參數之差值對穿皮之學理令人懷疑，原告至今仍不能合理的說明，且面詢記錄表中所
約定之申請專利範圍第 1項修正後之申請專利範圍會比原告於起訴理由書所述之第17
項所界定之範圍要廣，原告於起訴理由書並未提及「面詢記錄」中「面詢事項」之記
錄，原告亦簽名在案，足見原告之訴為無理由，請判決駁回等語。
    理  由
依專利法第二十條第一項規定，凡可供產業上利用之發明，無該項所定三款情事之一
者，得申請取得發明專利。若不能供產業上利用，自不得申請取得發明專利。又申請
發明專利之說明書，除應載明申請專利範圍外，並應載明有關之先前技術、發明之目
的、技術內容、特點及功效，使熟習該項技術者能瞭解其內容並可據以實施；申請專
利範圍，應具體指明申請專利之標的、技術內容及特點，復為同法第二十二條第三項
及第四項所規定。本件被告以本案申請專利範圍第一項所請組合物為聚丙烯酸酯、聚
矽氧烷、烴聚合物及藥理活性化合物所組成，惟該藥理活性化合物遠超過實施例可合
理支持之範圍，本案說明書實施例之組成物遠超過上述聚丙烯酸酯、聚矽氧烷、烴聚
合物及藥理活性化合物之界定。又本案申請專利範圍第二十八項所請組合物係以聚丙
幣酸酯之第一溶解度參數與第二聚合物之溶解度參數差以決定藥物之釋放為界定範圍
，惟以溶解度參數差決定藥物釋放之實施例僅有硝酸甘油、雌二醇等數例，而本案說
明書第十二頁所述之溶解度參數已定義為所有分子間引力之總和，忽略與透皮藥物釋
放速率有關之增強劑、對藥物溶解度有關之溶劑及助溶劑之溶度參數，有違常理，依
專利法第二十條第一項前段、第二十二條第三項及第四項規定，應不予專利。原告不
服，循序提起行政爭訟，主張：與本案例證之藥物在結構上或物化性具有相似性之藥
物，適用於本案所請組合物，為熟習該項技術者所可了解並據以實施；增強劑不會影
響本案組合物之溶解性云云。但查，原告所訴本案係利用二種溶解度參數不同之高分
子材料，以不同比例摻配，調節藥物在高分子中之飽和溶解度值者，乃眾所周知之理
論，惟實務上仍受諸多限制如相容性問題（特別是本案請求差值大於二個之情況）；
必須經過實驗證明，非可預期如線性之變化。再加上其他添加劑及助劑之使用，其變
化更為複雜。本案仍為學理觀念之陳述，未能就其技術特徵提出合理說明，且欠缺實
施例支持所請申請專利範圍。本案以第一聚合物粘合劑材料與第二聚合物粘合劑材料
之溶度參數差值，控制藥物在聚合物中之溶解度，調節藥物從體系中及穿皮之釋藥速
率，惟溶度參數差值是否可被聚合物之含量改變？在製劑過程中所添加增強劑、溶劑
或助溶劑之分子間亦具有引力，對所有分子間引力之總和具有相加作用，溶度參數是
否因此改變？穿皮釋藥速度是否因而增進？迄未提出具體明確之實驗數據，本案實施
例並非純為二聚合物摻配之影響所致。各種藥物在高分子相中之表現行為，同時受到
高分子材料種類、溶劑、添加劑之綜合影響，穿皮給藥劑型為一組合物，必須組成明
確，只能就實施例所能支持之合理範圍請求，被告一再要求原告修正本案申請專利範
圍至實施例所能支持之範圍，然原告欲以通式之廣範圍請求，未允修正。藥理活性化
物濃度均可影響穿皮功效（如本案說明書第五頁第十九行至第六頁第六行所述），本
案實施例中加入增強劑之藥物穿流出量為 20.8ug/cm2.hr，未加入增強劑之藥物穿皮
流出量則小於6ug/cm2.hr，顯見本案摻合不同溶解度參數之聚合物，在欠缺增強劑時
，其效果遠遜於習知藥物穿皮流出量9.5ug/cm.hr或13.4ug/cm2.hr。本案利用摻合不
同溶解度參數之聚合物，以調整藥物之釋放，惟聚合物量多寡？穿皮組合物中其他組
分（如助溶劑、增強劑）對溶解度參數是否會有影響？硝化甘油、沙丁胺醇、雌激素
、匹魯卡品以外藥物對溶解參數是否有作用？均未提出相關實施例及數據佐證，難以
支持所請，且已有相關前案，如美國第0000000號專利案，即揭示兩種不同聚
合物、增強劑及藥理活性化物所組成之穿皮組合物，如雌激素、Norethindrone 等藥
理活化合物均具有穿皮之功效，本案不得申請取得發明專利。此有財團法人工業技術
研究院化學工業研究所八十八年二月十一日（八八）工研化審字第二五六號函附訴願
審查意見書及八十八年六月十六日（八八）工研化審字第八三九號函附再訴願答辯意
見書存經濟部訴願卷足資參佐。查該研究所乃國內有關化學工業之學術權威機構，其
審查意見分析詳盡，見解客觀，自堪採據。茲原告復訴稱專利法第三十九條規定發明
經審查認為無不予專利之理由時，應予專利。是不論獨立項或附屬項所界定之申請專
利範圍，只要該項所界定之申請範圍無任何不予專利之情事，即應予以專利，且申請
專利範圍之請求項有二項以上時，應就每一個請求項判斷其新穎性及進步性，而非僅
以申請專利範圍第一項作為唯一考量依據。本案實施例可支持之申請專利範圍至少已
有第十四、十七、十九項符合專利要件云云。然姑不論第十四、十七、十九項是否具
有專利性，依現行專利法規定專利具不可分割性，應就專利部分明確化，至於不可專
利部分，應在審查階段修正剔除。被告以其第一項請求項即超出範圍太多，一再要求
更改，原告不為修正，自無法予以部分專利之審查。從而，本案被告所為不予專利之
審查，並無違誤，一再訴願決定，遞予維持，亦無不合。原告起訴論旨，難謂有理，
應予駁回。
據上論結，本件原告之訴為無理由，爰依行政訴訟法施行法第二條、行政訴訟法第九
十八條第三項前段，判決如主文。
中    華    民    國     九十        年      七      月      十三       日
                    最 高 行 政 法 院  第 三 庭
                                審 判 長 法  官      曾  隆  興
                                         法  官      吳  錦  龍
                                         法  官      徐  樹  海
                                         法  官      鄭  淑  貞
                                         法  官      林  家  惠
右  正  本  證  明  與  原  本  無  異
                                         法院書記官  陳  盛  信
中    華    民    國     九十        年      七      月      十七       日


司法院資訊處製作；財團法人民間司法改革基金會備份。
